臺灣臺中地方法院刑事判決　　　　　 96年度中簡上字第826號
公　訴　人　臺灣臺中地方法院檢察署檢察官
上　訴　人
即　被　告　戊○○
上列上訴人因妨害家庭案件，不服本院臺中簡易庭中華民國96年
6 月29日96年度中簡字第1201號第一審刑事簡易判決（起訴案號
：96年度偵字第7197號），提起上訴，本院管轄之第二審合議庭
判決如下︰
    主  文
原判決撤銷。
戊○○連續與有配偶之人相姦，處有期徒刑陸月，如易科罰金，
以銀元參佰元即新臺幣玖佰元折算壹日；減為有期徒刑參月，如
易科罰金，以銀元參佰元即新臺幣玖佰元折算壹日。
    犯罪事實
一、戊○○ (於民國75年3月31日至89年9月27間，與王明顯有婚
    姻關係，惟王明顯就戊○○在上開婚姻關係存續中所為後述
    犯行部分，並未提出通姦罪之刑事告訴）明知楊明盛（經庚○○撤回告訴，而為不起訴處分）係庚○○之夫，為有配偶
    之人。竟基於概括之犯意，自民國86年間某日起至95年1 月
    28日止，在新竹市○○路汽車旅館、台中市○○○路○段31巷
    10號等處，與楊明盛相姦多次。
二、案經庚○○訴由新竹縣警察局竹北分局報告臺灣新竹地方法
    院檢察署呈請臺灣高等法院檢察署移轉臺灣臺中地方法院檢
    察署檢察官聲請簡易判決處刑。
    理    由
一、訊據被告戊○○固坦承與楊明盛自86年間起即有通姦之事實
    ，惟辯稱：(一)自94年2 月26日起，伊與楊明盛因房屋修繕費
    問題交惡後即決裂分手，不再同居，僅回去上開崇德六路住
    處收信、換衣服而已，檢察官聲請簡易判決處刑書內指伊自
    86年間至95年1 月28日與楊明盛有相姦乙節顯有誤解。(一)又
    告訴人庚○○早在86年間或93年間即知悉前揭同居事實，顯
    見告訴人縱容其配偶楊明盛通姦，自不得告訴，況伊與楊明
    盛在94年2月26日即分手，告訴人遲至95年3月14日始向新竹
    縣警察局竹北分局報案，顯已逾告訴期間云云。惟查：
  (一)被告於本件檢察官聲請簡易判決處刑書所載之時、地，連續
    與告訴人之夫楊明盛相姦多次之事實，業經證人楊明盛於警
    詢（95年5 月11日警詢筆錄）及偵查中（95年8月4月偵訊筆
    錄）供述甚明，核與證人即告訴人庚○○指訴楊明盛曾對其
    坦承通姦數年等情相互合致。且被告亦曾於95年6月7日在新
    竹縣竹北分局警詢時供稱：「（問：你與楊明盛有無發生性
    關係？時間、次數、地點各為何？）我從86年至95年止，陸
    續均有發生性關係，至於詳細的時間、次數已經難以計算了
    ，地點均在臺中地區。」等語。被告嗣後於本院審中固翻異
    前詞，並辯稱：警詢筆錄係員警自行製作，當時就記載之內
    容有與員警發生爭執云云。惟查，該份警詢筆錄不但有被告
    親筆簽名，且被告嗣於95年7 月10日新竹地方法院檢察署檢
    察官偵訊時仍供承：「（問：你與楊明盛自86年至95年，在
    臺中市甜蜜蜜汽車賓館及臺中市○○○路○段31巷10號等處
    多次發生性行為？）是。」等語。倘被告在警詢所製作之筆
    錄不實，何以在檢察官第一次偵訊時，仍為相同之陳述。顯
    見聲請簡易判決處刑書所認定被告相姦犯行係持續至95年 1
    月28日止乙節尚非無據。
  (二)況被告於94年10月31日某時，尚能取得楊明盛之同意，而持
    楊明盛之信用卡前往五顏六色有限公司購買化妝品，其後亦
    因該筆信用卡交易資料遭告訴人察覺有異而查知被告上開相
    姦犯行，此有信用卡簽帳單影本一份附卷可稽，並經證人即
    告訴人庚○○於警詢中陳述明確，足徵被告與楊明盛二人直
    至94年10月下旬仍有密切交誼，關係匪淺，絕非早已決裂分
    手而不相聞問。尤其當今社會觀念日趨開放，同居男女偶因
    生活細端發生爭執後即相互侵害對方之自由、財產等法益，
    甚或訴諸法律途徑維護個人權益者雖時有所聞；然事過境遷
    、平心靜氣後，隨即積極力求復合並重拾往日甜蜜共處時光
    者，亦所在多有，究不能僅憑被告與楊明盛曾於94年2 月間
    關係一度交惡，即置前揭證據資料於不顧，率認被告已斷絕
    與楊明盛之一切往來且不再從事相姦犯行。被告於本院訊問
    時空言辯稱：伊自94年2 月起，即未與楊明盛有相姦行為云
    云，即屬無憑，要難採信。
  (三)次按刑事訴訟法第237條第1項固規定告訴乃論之罪，其告訴
    應自得為告訴之人知悉犯人之時起，於六個月內為之。然此
    所謂之「知悉犯人」係指得為告訴人之人確知犯人之犯罪行
    為而言，以其主觀為標準，且其知悉必須達於確信之程度，
    故若事涉曖昧，雖有懷疑未得實證，因而遲疑未告，其告訴
    期間並不進行（最高法院71年度台上字第6590號刑事判決參
    照）。經查：本件告訴人於警詢、偵查中及原審法院訊問時
    ，均否認其在86年間即已知悉楊明盛與被告發生通姦行為，
    而楊明盛在95年8月4日偵訊時亦陳稱：與被告通姦期間，告
    訴人只有懷疑等語，至於卷附存證信函雖經告訴人坦承係其
    親自書寫寄發，且文中亦有「同居數年之感情」等記載，然
    該封信函交寄時間為95年2 月27日，已在楊明盛向告訴人坦
    承通姦行為之後，亦不能憑此而謂告訴人早已確知被告與楊
    明盛前揭通姦及相姦事實並有意縱容。
  (四)至於被告固舉證人己○○、甲○○、丙○○、乙○○、辛○○及丁○○○等人為證，以證明告訴人庚○○早已知悉其與
    楊明盛通姦之事實，惟查：
    1.證人己○○早在95年8月4日即於臺灣新竹地方法院檢察署
      檢察官偵訊時當庭證稱：不能證明告訴人知悉被告與楊明
      盛有通姦行為等語。嗣於本院審理中，雖證稱：94年 7、
      、8 月間，因楊明盛住院，庚○○曾打電話給伊，希望被
      告能前往探視楊明盛等語，惟同時亦證稱：庚○○並未親
      口向伊表示她知道楊明盛與被告之姦情（本院96年11月29
      日審判筆錄第8 頁）。
    2.證人甲○○固證稱：88年間，曾受被告委託為楊明盛、庚○○及被告解命盤，但伊不清楚3 人之關係，楊明盛或庚○○亦未告知楊明盛與被告間之關係等語（本院同日筆錄
      第10頁）。
    3.證人乙○○固證稱：93年7、8月間，伊曾打電話到楊明盛
      工廠，並由一位自稱楊太太的女子接聽，電話中楊太太向
      伊訴苦並表示，要伊幫忙賣掉台中市○○○路的房子，因
      為不甘心花錢買房子讓楊明盛與被告住在一起云云（本院
      同日筆錄第10-11 頁）。惟查：證人乙○○在此之前並不
      認識庚○○，何以庚○○會在電話中向一位陌生人談論私
      密之事情，其證詞之真實情已屬可議。況乙○○亦曾因與
      被告通姦，而經臺灣高等法院臺中分院於95年6 月13日以
      95 年度上易字第411號判刑確定，有前開判決書1 份在卷
      足參，證人乙○○與被告關係匪淺，所為證述，自有迴護
      被告之嫌。
    4.證人辛○○固證稱：伊為被告之高中同學，94年7 月間，
      庚○○曾打電話來說希望被告離開楊明盛等語（本院同日
      筆錄第13頁），惟證人同時亦證稱：伊不認識庚○○，亦
      沒見過庚○○，所以無法確認打電話的是庚○○本人等語
      （本院同日筆錄第15頁）。
    5.證人丁○○○固證稱：94年3、4月間，庚○○曾打電話來
      ，要伊轉告黃靜惠不要誘拐她丈夫，伊告訴庚○○說黃靜
      惠是有家庭的，要庚○○管好自己的丈夫等語（本院同日
      筆錄第15頁）。惟查：被告之婚姻關係僅維持到89年9 月
      27日，已如前述，倘庚○○於94年3、4月打電話給丁○○○，丁○○○自不可能告知庚○○「黃靜惠是有家庭的」
      。參以證人丁○○○為被告之母親，所為證言亦有迴護被
      告之嫌，其證詞自亦不足採信。
    6.綜上所述，前開證人之證詞，或有坦護被告之嫌，不足採
      信，或亦無從確認庚○○早已知悉被告與楊明盛通姦之事
      實，均不足為被告有利認定之依據。
  (五)抑有進者，即令告訴人在被告與楊明盛上開相姦期間內，已
    於主觀上有所懷疑，然此尚與達於確信程度之「知悉犯人」
    情形迥然有別，自無從逕予起算六個月之法定告訴期間。參
    以證人楊明盛於偵查中亦證稱：我沒有讓她（指庚○○）知
    道，她只有懷疑，我都騙他我出去做生意，有時候我會騙他
    我與戊○○一起去談生意等語（臺灣新竹地方法院檢察署95
    年8月4日偵訊筆錄）；以及庚○○於同日偵訊時證稱：我是
    在95年1月底知道的，因為他刷卡異常（指被告於94年10 間
    持楊明盛信用卡消費之事），我問他，他才告訴我與戊○○
    通姦之事實。足證庚○○係於95年1 月間始確認被告與楊明
    盛通姦。則告訴人於95年1 月間，經由楊明盛告知得悉被告
    相姦犯行後，旋於95年3 月14具狀向臺灣新竹地方法院檢察
    署提出本件相姦刑事告訴，自無逾越六個月法定告訴期間可
    言，其提起本件告訴自屬合法。
二、綜上所述，被告之辯解均不足採信，此外，復有信用卡簽帳
    單影本一紙及被告與楊明盛出遊之照片2 張在卷可資佐證，
    本件事證明確，被告犯行堪予認定。
三、查被告行為後，94年2 月2日修正公布之刑法條文已自95年7
    月1 日起施行，其中與本件有關部分之第2條、第41條第1項
    、第56條均業已修正。按「行為後法律有變更者，適用行為
    時之法律，但行為後之法律有利於行為人者，適用最有利於
    行為人之法律」，修正後刑法第二條第一項定有明文。此條
    規定係規範行為後法律變更所生新舊法律比較適用之準據法
    ，本身尚無新舊法比較之問題，於新法施行後，應一律適用
    新法第二條第一項之規定，為「從舊從輕」之比較。再按本
    次法律變更，比較時應就罪刑有關之共犯、未遂犯、想像競
    合犯、牽連犯、連續犯、結合犯，以及累犯加重、自首減輕
    暨其他法定加減原因（如身分加減）與加減例等一切情形，
    綜其全部罪刑之結果而為比較（最高法院95年5 月23日95年
    度第8次刑庭會議決議、95年11月7日95五年度第21次刑事庭
    會議決議參照）。茲就本件新舊法比較結果說明如下：
  (一)依修正前刑法第41條第1 項前段規定：「犯最重本刑為五年
    以下有期徒刑以下之刑之罪，而受六個月以下有期徒刑或拘
    役之宣告，因身體、教育、職業、家庭之關係或其他正當事
    由，執行顯有困難者，得以一元以上三元以下折算一日，易
    科罰金。」再被告行為時之易科罰金折算標準，修正前罰金
    罰鍰提高標準條例第2 條（現已刪除）規定，就其原定數額
    提高為一百倍折算一日。則本件被告行為時之易科罰金折算
    標準，如以銀元三百元折算一日，經折算為新臺幣後，應以
    新臺幣九百元折算為一日。惟修正後刑法第41條第1 項前段
    則規定：「犯最重本刑為五年以下有期徒刑以下之刑之罪，
    而受六個月以下有期徒刑或拘役之宣告者，得以新臺幣一千
    元、二千元或三千元折算一日，易科罰金。」被告所犯係得
    易科罰金之罪，經比較修正前後之易科罰金折算標準，以修
    正前之規定較有利於被告。
  (二)又修正後刑法業已刪除連續犯之規定，此刪除雖非犯罪構成
    要件之變更，但顯已影響行為人刑罰之法律效果，自屬法律
    有變更。而被告在特定期間內多次與有配偶之人為相姦犯行
    ，符合舊法對於連續犯規定強調「概括犯意」及「罪名同一
    」之主、客觀要件，尚有論以裁判上一罪之餘地。但依新法
    對於上開反覆實施犯罪模式之對應處置，除合於「接續犯」
    或「包括一罪」之情形外，則僅能依數罪併罰之規定個別處
    斷。被告各次相姦犯行於客觀上截然可分，尚不具時、空之
    密接性，而無「接續犯」規定之適用；又相姦犯罪本質上未
    必存在反覆實施之特性，立法者更無意將多次相姦行為擬制
    為單一犯罪之獨立構成要件，亦與學說上「包括一罪」之定
    義有間。是以被告所為如依新法處斷，僅能將其個別相姦行
    為論以數罪而併合處罰，依刑法第2條第1項之規定比較新舊
    法結果，自應適用較有利於被告之行為時法律即修正前刑法
    第56條論以連續犯。
  (三)綜上，舊法關於易科罰金折算標準及連續犯之規定，較有利
    於被告，衡諸整體綜合比較結果及不得割裂適用法律之原則
    ，應依刑法第2條第1項前段之規定，一體適用修正前刑法之
    相關規定予以處斷。
四、核被告所為係犯刑法第239 條後段之相姦罪。被告先後多次
    相姦之行為，時間緊接，觸犯構成要件相同之罪件，顯係基
    於概括犯意為之，為連續犯，應依修正前刑法第56條之規定
    加重其刑。原審認事用法及量刑均屬妥適，被告仍執前揭情
    詞上訴，固無理由，然被告行為後，中華民國96年罪犯減刑
    條例業於96年7 月16日施行，該條例第2條第1項規定：「犯
    罪在中華民國96年4 月24日以前者，除本條例另有規定外，
    依下列規定減刑：... 三、有期徒刑、拘役或罰金，減其刑
    期或金額二分之一。」查被告犯罪之時間係95年1 月28日之
    前，且並無該條例第3 條規定不得減刑之情形，自應依該條
    例第2 條第1項第3款之規定減其刑期二分之一。原審未及就
    減刑部分予以審酌，容有未洽，被告之上訴雖無理由，然原
    判決既未及依上開減刑條例為減刑之諭知，亦屬無可維持，
    應予以撤銷改判。爰審酌被告戊○○明知楊明盛係有配偶之
    人，猶與楊明盛相姦，破壞他人家庭之和諧，暨其犯後毫無
    悔意，態度非佳等一切情狀，量處如主文所示之刑，並依前
    開條例減其刑期1/2，同時諭知易科罰金之折算標準。
據上論斷，應依刑事訴訟法第455 條之1第1項、第3項、第369條
第1項前段、第364條、第299條第1項前段，刑法第2條第1項前段
、刑法第239條後段、修正前第41條第1項前段，罰金罰鍰提高標
準條例第1條前段、修正前罰金罰鍰提高標準條例第2條，現行法
規所定貨幣單位折算新台幣條例第2 條，中華民國96年罪犯減刑
條例第2條第1項第3款、第7條、第9條，判決如主文。
中　　華　　民　　國　　96　　年　　12　　月　　13　　日
                  刑事第六庭  審判長法官  洪俊誠
                                    法官  唐敏寶
                                    法官  高英賓
上正本證明與原本無異。
本件不得上訴。
                                  書記官  司立文
中　　華　　民　　國　　96　　年　　12　　月　　13　　日
附錄本案論罪科刑法條全文：
中華民國刑法第239條
有配偶而與人通姦者，處 1 年以下有期徒刑。其相姦者亦同。
